---
title: "Aula6 - Visualização de dados"
output: github_document
date: "2025-02-13"
---

```{r setup, include=FALSE}
knitr::opts_chunk$set(echo = TRUE)
```

## Importando bibliotecas para análise

```{r importando bibliotecas, echo = TRUE}
library(tidyverse)
library(readxl)
library(knitr)
library(data.table)
```

## Importando os dados

Vamos importar os dados de crimes ocorridos e registrados pelos batalhões do estado do Rio de Janeiro.

```{r importando os dados, echo = TRUE, warning = TRUE}
crimes <- readr::read_csv2("/Users/ottotavares/Library/Mobile Documents/com~apple~CloudDocs/Documents/infnet/Estatistica_Ciencia_Dados_2024/dados_auxiliares/BaseDPEvolucaoMensalCisp.csv", locale = readr::locale(encoding = "latin1"))
```

## Limpando as datas e selecionando as variáveis de interesse

```{r limpando os dados 1 e selecionando as vars de interesse, echo = TRUE, warning = FALSE}

#Ajustando as datas, selecionando variáveis de interesse
#crimes$mes.ano <- as.IDate(paste("01", unlist(lapply(strsplit(crimes$mes_ano, split = "m"), function(x) x[2])), unlist(lapply(strsplit(crimes$mes_ano, split = "m"), function(x) x[1])), sep = "-"), format = "%d-%m-%Y")

crimes <- crimes %>% dplyr::mutate(mes.ano = as.IDate(paste("01", mes, ano, sep = "-"), format = "%d-%m-%Y")) %>% dplyr::select(CISP, mes.ano, AISP, roubo_cx_eletronico:apreensao_drogas_sem_autor)



#Filtrando apenas para as regi˜
```

#Agregando variáveis por batalhão para facilitar a visualização e selecionando apenas três batalhões de interesse

```{r limpando os dados 2 e selecionando as regioes de interesse, echo = TRUE, warning = FALSE}

crimes.regioes <- crimes %>% dplyr::group_by(AISP, mes.ano) %>% dplyr::summarise_at(vars(furto_veiculos:total_furtos), sum)

#Dando nome aos bairros atendidos pelos batalhões em questão e em seguida os selecionando como batalhões de interesse

crimes.regioes$aisp.nm <- ifelse(crimes.regioes$AISP == 2, "Botafogo", ifelse(crimes.regioes$AISP == 26, "Teresópolis",  ifelse(crimes.regioes$AISP == 20, "Nova Iguaçu", NA)))
crimes.regioes <- crimes.regioes %>% dplyr::filter(AISP %in% c(2, 20, 26))
```


## Evolução de furtos por região 

Podemos criar esse plot em sua versão básica de duas maneiras.

1. Parametrizar (mapear os dados para elementos geométricos) o ggplot com a estética e adicionar o elemento geométrico em seguida sem precisar realizar sua parametrização.

```{r evolucao furtos base 1, echo=TRUE}
ggplot(data = crimes.regioes, aes(x = mes.ano, y = total_furtos, group = AISP)) + geom_line()
```

2. Apenas fornecer a base para o ggplot e deixar toda a parametrização para o elemento geométrico

```{r evolucao furtos base 2, echo=TRUE}
ggplot(data = crimes.regioes) + geom_line(aes(x = mes.ano, y = total_furtos, group = AISP))
```
## Adicionando cores ao gráfico

```{r evolucao furtos base 1 com cores, echo=TRUE}
ggplot(data = crimes.regioes, aes(x = mes.ano, y = total_furtos, group = AISP, color = aisp.nm)) + 
  geom_line()
```

## Alterando o tema gráfico

```{r evolucao furtos base 1 com cores e com tema, echo=TRUE}
ggplot(data = crimes.regioes, aes(x = mês.ano, y = total_furtos, group = AISP, color = aisp.nm)) + 
  geom_line() +
  theme_bw()
```

## Ajustando os eixos e títulos do gráfico

```{r evolucao furtos base 1 com cores, com tema e titulos ajustados, echo=TRUE}
ggplot(data = crimes.regioes, aes(x = mes.ano, y = total_furtos, group = AISP, color = aisp.nm)) + 
  geom_line() +
  xlab("Período de Análise") +
  ylab("Ocorrências de roubo registradas") +
  labs(title = "Séries temporais de furto por região", subtitle = "Regiões selecionadas no Estado do Rio de Janeiro", caption = "Fonte: Instituto de Segurança Pública - RJ") +
  theme_bw() +
  guides(colour = guide_legend(title = "Regiões de Segurança Pública"))
```



## Dever de casa

```{r evolucao furtos base 1 com cores, com tema e titulos ajustados e variavels adicional, echo=TRUE}
ggplot(data = crimes.regioes, aes(x = mes.ano, y = total_furtos, group = AISP, color = furto_transeunte, shape = aisp.nm)) + geom_line() +
xlab("Período de Análise") +
ylab("Ocorrências de roubo registradas") +
labs(title = "Séries temporais de furto por região", subtitle = "Regiões selecionadas no Estado do Rio de Janeiro", caption = "Fonte: Instituto de Segurança Pública - RJ") +
theme_bw() +
scale_colour_gradient(low = "yellow", high = "red", na.value = NA) +
guides(colour = guide_colourbar(title = "Furto à traseunte"), shape = guide_legend(title = "Regiões de Segurança Pública"))
```
